【裁判字號】    92,訴,555
【裁判日期】    921030
【裁判案由】    地價稅
【裁判全文】
高雄高等行政法院裁定                              九十二年度訴字第五五五號
    原      告  甲○○
                乙○○○
                丙○○
                丁○○
                戊○○
                己○○
    共      同
    訴訟代理人  王奕棋律師
    被      告  台南市政府
    代  表  人  庚○○市長
    訴訟代理人  張清池
                辛○○
右當事人間因地價稅事件，原告不服內政部中華民國九十二年三月十九日台內訴字第
０九二０００二八一五號訴願決定，提起行政訴訟。本院裁定如左：
    主  文
原告之訴駁回。
訴訟費用由原告負擔。
    理  由
一、按「原告之訴，有左列各款情形之一者，行政法院應以裁定駁回之。但其情形可
    以補正者，審判長應定期間先命補正：‧‧‧。十、起訴不合程式或不備其他要
    件者。」行政訴訟法第一百零七條第一項第十款定有明文。又提起撤銷訴訟，以
    有行政處分之存在為前提，此觀行政訴訟法第四條第一項規定自明。所謂行政處
    分者，依訴願法第三條第一項及行政程序法第九十二條第一項規定，係指中央或
    地方機關就公法上具體事件所為之決定或其他公權力措施而對外直接發生法律效
    果之單方行政行為。至於行政機關所為單純事實之敘述（或事實通知）或理由之
    說明，既不因該項敘述或說明而生何法律上之效果者，自非行政處分，人民即不
    得對之提起訴願〔改制前行政法院即現之最高行政法院民國（下同）四十四年判
    字第十八號、六十二年裁字第四十一號判例參照〕。是行政機關對於人民請求事
    項所為之答覆，並非一概屬於行政處分而得為行政爭訟之標的，應以行政機關之
    答覆是否已對人民發生法律上效果作為判別行政處分之標準。抑且，德國學者針
    對行政機關答覆人民申請事件公函究為行政處分或觀念通知提出判別公式如下：
    即人民申請作成行政處分者，拒絕其申請之答覆亦屬行政處分；反之，人民申請
    作成事實行為者，拒絕之答覆則屬事實行為而非行政處分。此項公式雖在只有撤
    銷訴訟之傳統制度下，人民將無法獲得法律保護，惟現行行政爭訟途徑既已完備
    ，除撤銷訴訟之外，一般給付訴訟亦能發揮救濟功能，即可應用此一公式作為區
    別行政處分與觀念通知的輔助標準（參見吳庚著「行政法理論與實用」增訂七版
    第三一四頁）。
二、第按已規定地價之土地，除依法徵收田賦者外，應課徵地價稅，為土地稅法第十
    四條所規定，都市土地在公共設施尚未完竣前，仍作農業用地使用，並依耕地三
    七五減租條例出租之耕地，依同法第二十二條第一項第二款、第二項及平均地權
    條例第二十二條第一項但書第二款、第二項規定，固在作農業用地使用期間徵收
    田賦，但以公共設施尚未完竣前為限。又所稱公共設施尚未完竣前，係指道路、
    自來水、排水系統、電力等四項設施尚未建設完竣者而言，復為平均地權條例施
    行細則第三十六條第一項前段所明定，至同條第三項係就公共設施完竣之範圍而
    為規定，且公共設施已否完竣，是否為課徵田賦之農業用地等，參照同細則第三
    十五條、第三十六條所定，應由縣市政府工務（建設）、地政、農業機關辦理，
    並編造清冊移送稅捐機關核課。準此，有關是否課徵地價稅之權限乃專屬於稅捐
    機關（即台南市稅捐稽徵處），工務單位僅係提供相關資料即土地是否為都市計
    畫公共設施完竣區，作為課稅之依據而已。經查，本件原告等共有台南市○○○
    段四五四之八０、四五四之八一地號土地，地目旱，原課徵田賦，嗣經台南市稅
    捐稽徵處九十一年八月二十九日南市稅財字第０九一０一三六一八四號函改課徵
    地價稅，原告等不服聲明異議，台南市稅捐稽徵處乃以九十一年九月二十三日南
    市稅財字第０九一０一四七九三五號函台南市政府工務局查詢系爭土地是否為公
    共設施完竣區，嗣台南市政府遂以九十一年十月二日南市工土字第０九一０二三
    七七七六０號、九十一年十一月十三日南市工土字第０九一三一００八五九─０
    號函復原告及台南市稅捐稽徵處，原告即以被告上開函文為本件撤銷訴訟標的，
    循序提起行政救濟之事實，有上揭函文及原告陳情書、訴願書、起訴書附卷可稽
    ，堪認為真實，然揆諸被告上開函之意旨：「一、．．．三、．．．，經查台端
    所有土地係屬都市計畫範圍內中密度住宅區土地，非平均地權條例第二十二條所
    謂『【非】都市土地依法編定之農業用地或未規定地價者，徵收田賦』。又台端
    所屬公共設施完竣部分係屬北邊所面臨Ｅ－九－八米之計畫道路，其依平均地條
    例施行細則第三十六條第三項規定，『公共設施完竣之範圍，應以道路兩旁臨接
    街廓之一半深度為準』，劃定公共設施完竣範圍，改課地價稅。另其東側、南側
    之計畫道路因目前公共設施尚未完竣，故並未劃定公共設施完竣範圍。」應係被
    告所屬工務局對台南市稅捐稽徵處函詢結果所為事實之確認，亦即被告之上揭函
    文僅係供台南市稅捐稽徵處作為課徵地價稅之依據，屬機關與機關間往來之公文
    ，揆諸首揭說明，即非行政處分，自不得對之提起撤銷之訴，委無疑義。原告對
    非行政處分提起撤銷訴訟，自非法之所許。訴願機關以實體上決定駁回其訴願，
    固有未合；惟與原告起訴意旨，為不合法，應予駁回之裁判結果並無不合，仍應
    認原告之訴為不合法，應予駁回。又本件既因原告起訴不合法，應自程序上駁回
    ，則兩造關於實體上之主張，本院自無審究必要，併此敘明。
據上論結，本件原告之訴為不合法，依行政訴訟法第一百零七條第一項第十款、第一
百零四條、民事訴訟法第九十五條、第七十八條，裁定如主文。
中      華      民      國    九十二    年      十      月      三十    日
                              高雄高等行政法院第三庭
                                          審判長法官   江幸垠
                                          法      官   林石猛
                                          法      官   戴見草
右為正本係照原本作成。
如不服本裁定，應於送達後十日內，向本院提出抗告狀並表明抗告理由，如於本裁定
宣示後送達前提起抗告者，應於裁定送達後十日內補提抗告理由書（須按他造當事人
人數附繕本）。
提起抗告應繳納送達用雙掛號郵票六份（每份三十四元）。
中      華      民      國    九十二    年      十      月      三十    日
                                          法院書記官   嚴寶明


司法院資訊處製作；財團法人民間司法改革基金會備份。
